ACORDAO-COMPLETO-2427855

ACÓRDÃO 26/2021 ATA 1/2021 - SEGUNDA CÂMARA

VISTOS, relatados e discutidos estes autos de Tomada de Contas Especial (TCE) instaurada pela Fundação Nacional de Saúde (Funasa) , em desfavor do Sr. Aparecido Florentino da Silva, ex-prefeito municipal de Rurópolis/PA, em razão de não terem sido atingidos objetivos pactuados no Termo de Compromisso TC/PAC 1035/08, celebrado com a Funasa, e que teve por objetivo a implantação de sistema de abastecimento de água (SAA) nos bairros de Planalto e Alvorada, na zona urbana de Rurópolis/PA,
ACORDAM os Ministros do Tribunal de Contas da União, reunidos em Sessão da Segunda Câmara, diante das razões expostas pelo Relator, em:
9.1. considerar revel a empresa Moreira e Moreira Construções Civis Ltda. (CNPJ 04.651.435/0001-57) , com fundamento no § 3º, art. 12, Lei 8.443, de 16 de julho de 1992;
9.2. rejeitar as alegações de defesa apresentadas pelo Sr. Aparecido Florentino da Silva (CPF XXX.486.579-XX) , prefeito do município de Rurópolis/PA nas gestões 2005-2008 e 2009-2012;
9.3. com fundamento nos arts. 1º, inciso I, 16, inciso III, alíneas "b" e "c", da Lei 8.443/1992, c/c os arts. 19 e 23, inciso III, da mesma Lei, e com arts. 1º, incisos II e III, 209, inciso III, 210 e 214, inciso III, do Regimento Interno, julgar irregulares as contas do Sr. Aparecido Florentino da Silva (CPF XXX.486.579-XX) , prefeito do município de Rurópolis/PA nas gestões 2005-2008 e 2009-2012, e da empresa Moreira e Moreira Construções Civis Ltda. (CNPJ 04.651.435/0001-57) , e condená-los solidariamente ao pagamento da quantia a seguir especificada, com a fixação do prazo de quinze dias, a contar das notificações, para comprovarem, perante o Tribunal (art. 214, inciso III, alínea "a", do Regimento Interno) , o recolhimento da dívida aos cofres do Tesouro Nacional, atualizada monetariamente e acrescida dos juros de mora, calculados a partir da data discriminada, até a data dos recolhimentos, na forma prevista na legislação em vigor, abatendo-se, na oportunidade, os valores já ressarcidos.
	VALOR ORIGINAL (R$) 
	DATA DA OCORRÊNCIA
	DÉBITO/CRÉDITO

	75.576,99
	10/12/2010
	D

	3.750,60
	6/11/2012
	C

	3.834,10
	15/11/2012
	C

9.4. aplicar individualmente ao Sr. Aparecido Florentino da Silva (CPF XXX.486.579-XX) e à empresa Moreira e Moreira Construções Civis Ltda. (CNPJ 04.651.435/0001-57) , a multa prevista no art. 57 da Lei 8.443/1992, c/c o art. 267 do Regimento Interno/TCU, no valor de R$ 10.000,00, com a fixação do prazo de quinze dias, a contar da notificação, para comprovar, perante o Tribunal (art. 214, inciso III, alínea "a", do Regimento Interno/TCU) , o recolhimento da dívida aos cofres do Tesouro Nacional, atualizada monetariamente desde a data deste Acórdão até a do efetivo recolhimento, se for paga após o vencimento, na forma da legislação em vigor.
9.5. autorizar, desde logo, nos termos do art. 28, inciso II, da Lei 8.443/1992, a cobrança judicial da dívida, caso não atendidas as notificações;
9.6. autorizar também, desde logo, se requerido, com fundamento no art. 26 da Lei 8.443, de 1992, c/c o art. 217, §§ 1º e 2º do Regimento Interno do TCU, o parcelamento da dívida em até 36 parcelas, incidindo, sobre cada parcela, corrigida monetariamente, os correspondentes acréscimos legais, fixando-lhe o prazo de quinze dias, a contar do recebimento da notificação, para comprovarem, perante o Tribunal, o recolhimento da primeira parcela, e de trinta dias, a contar da parcela anterior, para comprovarem os recolhimentos das demais parcelas, devendo incidir, sobre cada valor mensal, atualizado monetariamente, os juros de mora devidos, no caso do débito, na forma prevista na legislação em vigor, alertando os responsáveis de que a falta de comprovação do recolhimento de qualquer parcela importará o vencimento antecipado do saldo devedor, nos termos do art. 217 do Regimento Interno deste Tribunal;
9.7. enviar cópia deste Acórdão à Fundação Nacional de Saúde, ao Município de Rurópolis/PA e aos responsáveis, para ciência, informando-os que a deliberação, acompanhada do Relatório e Voto que a fundamentam, estará disponível para consulta no endereço www.tcu.gov.br/acordaos; 
9.8. enviar cópia deste Acórdão à Procuradoria da República no Estado do Pará, nos termos do § 3º do art. 16 da Lei 8.443/1992, c/c o § 7º do art. 209 do Regimento Interno do TCU, para adoção das medidas cabíveis, informando que a presente deliberação, acompanhada do Relatório e do Voto que a fundamenta, está disponível para a consulta no endereço www.tcu.gov.br/acordaos.

Tomada de contas especial em razão de irregularidades na execução físico-financeira do termo de compromisso ocasionando a não aprovação da prestação de contas final e impugnação integral das despesas incorridas no ajuste.

Segunda Câmara

Município de Rurópolis/PA.

3. Interessados/Responsáveis:
3.1. Interessado: Fundação Nacional de Saúde (26.989.350/0001-16)
3.2. Responsáveis: Aparecido Florentino da Silva (XXX.486.579-XX); Moreira e Moreira Construções Civis Ltda (04.651.435/0001-57).

13.1. Ministros presentes: Bruno Dantas (Presidente), Augusto Nardes, Aroldo Cedraz e Raimundo Carreiro (Relator).
13.2. Ministros-Substitutos presentes: Marcos Bemquerer Costa e André Luís de Carvalho.

RAIMUNDO CARREIRO

Adoto como Relatório, nos termos do art. 1º, § 3º, inciso I, da Lei 8.443/92 a instrução de peça eletrônica 63, lavrada no âmbito da Secretaria de Controle Externo de Tomada de Contas Especial (SecexTCE) , a qual foi endossada pelo Diretor da Subunidade e pelo Titular da Unidade Técnica, às peças eletrônicas 64 e 65:
"INTRODUÇÃO
Trata-se de Tomada de Contas Especial instaurada pela Fundação Nacional de Saúde, por intermédio da sua Superintendência Estadual do Pará (Funasa/Suest-PA) , em desfavor do Sr. Aparecido Florentino da Silva, ex-prefeito do município de Rurópolis/PA (gestões 2005-2008 e 2009-2012) , e da empresa Moreira e Moreira Construções Civis Ltda. (Construtora Coliseu) , em razão de irregularidades na execução físico-financeira do Termo de Compromisso TC/PAC 1035/08 - Siafi 649382 (peça 1, p. 7-9) , ocasionando a não aprovação da prestação de contas final e impugnação integral das despesas incorridas no ajuste.
HISTÓRICO
O TC/PAC 1035/08 teve por objetivo a implantação de sistema de abastecimento de água (SAA) nos bairros de Planalto e Alvorada, na zona urbana de Rurópolis/PA (peça 1, p. 67) , conforme Plano de Trabalho (peça 1, p. 51-57) .
Os recursos previstos para execução do objeto foram orçados em R$ 1.905.500,00, dos quais R$ 57.165,00 de contrapartida e R$ 1.848.335,00 à conta da Funasa, valor este liberado em três parcelas, conforme abaixo (peça 1, p. 105, 107, 109, 111) : 
	DATA DA OB
	DATA DO CRÉDITO
	NÚMERO DA OB
	PARCELA
	VALOR R$

	14/7/2009
	16/7/2009
	2009OB806165
	1ª
	369.667,00

	29/12/2009
	4/1/2010
	2009OB813244
	2ª
	739.334,00

	4/10/2010
	6/10/2010
	2010OB810376
	3ª
	554.001,00

	4/10/2010
	6/10/2010
	2010OB810377
		185.333,00

O termo de compromisso vigorou, inicialmente, de 31/12/2008 a 31/10/2009, sendo prorrogado até 2/4/2011, com prazo final para prestação de contas em 1/6/2011 (peça 1, p. 9, 87-89, 91, 95 e 97-99 e peça 4, p. 395) .
Após análise das prestações de contas parciais (peça 1, p. 167-259) e final (peça 3, p. 3-400) , o tomador de contas concluiu que havia ocorrido dano ao erário, em decorrência de irregularidades na execução física (inexecução parcial) e financeira do objeto, desaprovando a prestação de contas final apresentada, nos seguintes termos (peça 4, 381-389) :
	a) em suas conclusões, a Diesp-PA verificou que apesar do Sistema de Abastecimento de Água estar funcionando parcialmente, havia sido executado fisicamente somente 74,7%, impedindo a de aprovação da prestação de contas final (Relatório de Visita Técnica, à peça 4, p. 78-84, e Relatório de Visita Técnica Final, à peça 4, p. 68-76) ; 
	b) o Parecer Financeiro 65/2012 (peça 4, p. 139-141) , de 23/11/2012, apontou irregularidades na execução financeira do ajuste, corroboradas pela inexecução física parcial do objeto detectada pela Diesp-PA em 5 e 6/6/2012, as quais culminaram com a não aprovação da prestação de contas final apresentada pelo ex-prefeito responsável.
Na instrução inicial (peça 7) , de 27/8/2015, propôs-se citar o Sr. Aparecido Florentino da Silva nos seguintes termos:
10.1	 citar o Sr. Aparecido Florentino da Silva (CPF XXX.486.579-XX) , prefeito municipal de Rurópolis/PA à época dos fatos, e signatário do Termo de Compromisso TC-PAC 1035/2008,  com fundamento nos arts. 10, § 1º, e 12, incisos I e II, da Lei 8.443/1992 c/c o art. 202, incisos I e II, do RI/TCU, para que, no prazo de 15 dias, apresente alegações de defesa e/ou recolha aos cofres da Fundação Nacional de Saúde as quantias a seguir, atualizadas monetariamente a partir das respectivas datas até a data do efetivo recolhimento e abatendo-se valores acaso já satisfeitos, nos termos da legislação vigente, em razão da seguinte irregularidade:
Irregularidade: não aprovação da prestação de contas em razão da inexecução parcial do Termo de Compromisso TC-PAC 1035/2008, celebrado entre a Fundação Nacional de Saúde e a Prefeitura Municipal de Rurópolis/PA, tendo por objeto a implantação de um sistema de abastecimento de água no bairro alvorada da citada municipalidade, conforme o Plano de Trabalho às p. 51-57, peça 1, com vigência estipulada para o período de 31/12/2008 a 2/4/2011.
Conduta: Inexecução parcial do Termo de Compromisso TC-PAC 1035/2008, celebrado entre a Fundação Nacional de Saúde e a Prefeitura Municipal de Rurópolis/PA.
Dispositivo violado: art. 70, parágrafo único da CF/88, e cláusula terceira do Termo de Compromisso n° TC-PAC 1035/2008.
Débito 
	VALOR ORIGINAL (R$) 
	DÉBITO/CRÉDITO
	DATA DA OCORRÊNCIA

	369.667,00
	D
	14/7/2009

	739.334,00
	D
	29/12/2009

	554.001,00
	D
	4/10/2010

	185.333,00
	D
	4/10/2010

	3.750,60
	C
	6/11/2012

Valor atualizado até 27/8/2015: R$ 2.628.360,31
Em cumprimento ao pronunciamento da unidade (peça 9) , foi promovida a citação do Sr. Aparecido Florentino da Silva, através do Ofício 2600/2015-TCU/SECEX-PA (peça 11) , efetivamente recebido em 14/1/2016 (peça 13) .
Apesar de requerer vista e cópia dos autos por intermédio de procurador constituído nos autos, o responsável não apresentou suas alegações de defesa, caracterizando-se sua revelia (peças 14 a 16) .
Assim, a instrução seguinte (peça 19) propôs julgar irregulares as contas do responsável, condenando-o ao débito e à multa do art. 57 da Lei 8.443/1992.
Submetido à apreciação do MP/TCU, este divergiu da proposta de mérito, conforme Parecer de peça 22, apontando em síntese:
a) que o objeto havia sido quase que inteiramente construído, não sendo realizado somente o sistema de cloração da água, com impugnação de R$ 15.361,88;
b) que não foram aceitos os valores relativos à implantação das redes adutoras (sistema elevatório, casa de operação/elevatória e adutora de água tratada I e II) , uma vez que o tubo instalado era de material distinto do especificado;
c) que se questionou parcialmente o reservatório elevado, porque o barrilete de distribuição e limpeza foi executado em desacordo com o projeto, com impugnação de R$ 9.843,39; e
d) que os sistemas elétricos foram rejeitados porque não foram apresentados os projetos executivos, impugnando-se o valor total do item (R$ 129.480,00) . 
Considerando que o sistema de abastecimento estava funcionando, entendeu então o MP/TCU que não havia elementos para a imputação de dano integral ao responsável, não estando configurado que a parte efetivamente executada era inservível para o atingimento da finalidade programada. Assim, propôs restituir os autos à então Secex-PA para nova instrução, propondo a responsabilização também da empresa executora, a Construtora Coliseu, o que foi acatado pelo relator, Min. José Múcio Monteiro (peça 23) .
Em nova instrução (peça 24) , a unidade técnica entendeu necessária a realização de diligência à Funasa, solicitando as seguintes informações:
detalhamento das informações contidas no relatório de visita técnica de peça 2, p. 68-76, com discriminação de quais serviços dos itens de obra Casa de Operação/Elevatória, Adutora de Água Tratada I e II e Reservatório Elevado e em que quantidade houve execução em desacordo com o projeto aprovado pela Funasa;
quantificação do dano ao erário relativamente a cada um dos responsáveis levando em  conta o custo/preço unitário dos serviços executados em desconformidade com o projeto aprovado;
novo relatório do tomador de contas especial com: exame da suficiência e da adequação das informações quanto à identificação e quantificação do dano; evidenciação da relação entre a situação que deu origem ao dano e a conduta ilegal, ilegítima ou antieconômica da pessoa física ou jurídica a quem se imputa a obrigação de ressarcir os cofres públicos, por ter causado ou concorrido para a ocorrência de dano (art. 5º, incisos I e II, e § 1º, incisos II e III, da Instrução Normativa TCU 71/2012) . 
Efetivada a diligência por meio do Ofício 993/2017-TCU/SECEX-PA (peça 27) , a Funasa encaminhou a resposta de peça 38. 
Na resposta, a Funasa encaminhou diversos pareceres sobre o caso (peça 38, p. 2-7, 16-21) , culminando com o Parecer Técnico 233/2017 (peça 38, p. 28-34) , de 18/12/2017, que conclui pela manutenção da execução física do ajuste permanecia em 74,7%, em decorrência de irregularidades na execução física de serviços que não foram realizados e outros que foram realizados com o emprego de material distinto do especificado nas planilhas orçamentárias originais ou em desacordo com o projeto, ratificando as constatações dos relatórios e pareceres anteriores (peça 4, p. 68-76 e 78-84) .
Apesar dos novos pareceres técnicos elaborados, a Funasa não detalhou quais os materiais estavam divergentes ou fora das especificações, a diferença de qualidade entre estes materiais, tampouco a quantificação do dano ao erário, relativo aos preços praticados na execução dos itens 5 (Casa de Operação/Elevatória) , 6 (Adutora de Água Tratada I e II) e 7 (Reservatório Elevado do SAA) em confronto com o plano de trabalho e planilha orçamentária aprovada (peça 2, 68-88) .
Analisando o teor das informações obtidas por meio da diligência à Funasa, a Secex-PA verificou quanto ao item 5 (Casa de Operação/Elevatória) , com execução de 58,0%, por exemplo, que os fiscais da Funasa consignaram que parte da estrutura foi construída com materiais em ferro fundido, atendendo o plano de trabalho, e parte em PVC, não havendo detalhamento daquilo que foi aplicado fora das especificações, não se podendo levantar o débito correspondente. 
No item 6 (Adutora de Água Tratada I e II) , a fiscalização da Funasa constatou que foi utilizado um material em desconformidade com o projeto, não informando qual, a despeito de essa etapa da obra estar toda em funcionamento.  
Especificamente quanto ao item 7 (Reservatório Elevado) , a Diesp-PA informou, em 2012, execução de 85% daquela parte da obra e que o barrilete de distribuição e limpeza do reservatório havia sido executado em fibra de vidro, informação que não foi confirmada por aquele órgão técnico da Funasa em 2017 (peça 38, p. 33) , por ocasião do atendimento à diligência.  
Nessa ocasião, apesar de especificar os tubos e conexões relacionados na planilha orçamentária para execução do barrilete (subitens 7.5.1, 7.5.2, 7.5.8, 7.5.14, 7.5.15, 7.5.18 e 7.5.19) , não informou quais os materiais aplicados estavam em desacordo com "projeto hidráulico e planilha orçamentária aprovada no plano de trabalho", pois fibra de vidro não é sinônimo de PVC (policloreto de vinil) . 
Registrou a Secex-PA que há, inclusive, outro produto, o RPVC (PVC revestido em fibra de vidro) , derivado do PVC e da fibra de vidro, todos com possibilidade de uso em sistemas de abastecimento de água (Revista Infraestrutura Urbana, http://infraestruturaurbana.pini.com.br/solucoes-tecnicas/33/artigo301410-1.aspx e Interfiber, http://www.interfiber.com.br/494-2/) .
Ainda quanto ao item 7 (Reservatório elevado) , os pareceres da Diesp-PA em 2017, acrescentaram a informação que o guarda-copo, a escada de marinheiro e a caixa de drenagem do extrator, itens 7.6.2, 7.6.3 e 7.6.4, respectivamente, não foram executados, podendo nesse caso, compor o débito.
Assim, entendeu a Secex-PA que estava impossibilitada a avaliação conclusiva da ocorrência de superfaturamento por realização de serviços com menor qualidade e a identificação das parcelas de cada um dos responsáveis, tornando iliquidáveis as contas quanto aos itens 5, 6 e 7 (com exceção dos subitens 7.6.2, 7.6.3 e 7.6.4 ) do SAA, ante a impossibilidade de se quantificar o débito a eles relacionados pela inexecução parcial do TC/PAC 1035/08. 
Conforme mencionado, a Funasa não informou quais itens e em que quantidades foram utilizados em descordo com o projeto aprovado. Acrescentou-se que a Diesp-PA frisou em suas conclusões que essas etapas da obra estavam em funcionamento e atendiam as necessidades operacionais do sistema (peça 38, p. 29, 31-32 e 33) . 
Abrangidas nessa situação de contas iliquidáveis, estariam as aquisições das seis bombas centrífugas que equiparam a casa de operação (subitens 5.2.1.1, 5.2.1.2 e 5.2.1.3) , e que foram adquiridas fora das especificações. Como não foi detalhado pela equipe de fiscalização quais bombas foram adquiridas, não há como determinar a ocorrência do débito, tampouco seu valor, haja vista que os equipamentos adquiridos se encontravam em funcionamento.
Ultrapassada a análise preliminar das informações constantes da resposta à diligência, procedeu-se ao exame técnico, nos termos que a seguir reproduzimos:
EXAME TÉCNICO
Análise das irregularidades na execução financeira
17.	 	A opinião original do tomador de contas especial da Funasa em 2015 que, apesar da obra estar em funcionamento e executada em 74,7%, as irregularidades na execução físico-financeira e a não instalação dos equipamentos do sistema de cloração da água causaram dano ao erário, foi ratificada pelo novo relatório complementar de tomada de contas especial de 2017, como causas da não aprovação da prestação de contas final e impugnação integral das despesas incorridas, com responsabilização do ex-prefeito Aparecido Florentino da Silva e débito equivalente aos recursos federais repassados, com solidariedade da empresa executora do ajuste (peça 38, p. 37-38) .
18.		 A Funasa, por intermédio da Nota Técnica s/n, de 19/12/2017, ratificou o Parecer Financeiro 65/2012, com confirmação das irregularidades na execução financeira abaixo (peça 38, p. 36) :
	a) utilização dos rendimentos no mercado financeiro na ordem de R$ 9.459,00 na execução de despesas sem a autorização da Funasa e sem a apresentação de proposta de ampliação de metas;
	b) não apresentação da publicação no DOU do 1º Termo Aditivo do Contrato Administrativo 001/2009 com a Construtora Coliseu, prorrogando o contrato para 26/2/2011, contrariando o art. 61, PU, da Lei 8666/1993, permitindo a pagamento das notas fiscais (NF) 295 e 296, emitidas em 4 e 26/11/2011, respectivamente (peça 4, p. 125; peça 4, p. 6-14; peça 3, p. 7) ;
	c) não justificação da emissão do 2º Termo Aditivo ao Contrato Administrativo-PMR/CONC, em detrimento do art. 65, inciso I, alínea "b" da Lei 8.666/1993 (peça 4, p. 127) .
19. 	Frise-se que a Portaria Funasa 544/2008 era a norma vigente do TC/PAC 1035/08, posteriormente substituída pela Portaria Funasa 623/2010, de 11/5/2010. Essa última portaria orientava que a prestação de contas do termo de compromisso obedeceria às normas da Portaria Interministerial 127/2008 (PI 127/2008) :
	Art. 10 As prestações de contas obedecerão a Portaria Interministerial nº 127/2008, relativamente aos Convênios e demais Termos firmados anteriormente à vigência daquela Portaria, obedecerão ao disciplinado na Instrução Normativa/STN nº 01, de 15 de janeiro de 1997.  
20.		Inicialmente, denota-se que o art. 58 da PI 127/2008, ao tratar da documentação exigida para compor a prestação de contas do ajuste, não elenca a apresentação pelo responsável do comprovante de publicação no DOU ou outro meio de comunicação do termo aditivo ao contrato administrativo firmado pela Compromitente e eventual empresa contratada para execução do termo de compromisso ou justificação da emissão de termo aditivo ao referido contrato, nem justificativa quanto à utilização de rendimentos no mercado financeiros dos recursos repassados (com apresentação de proposta de ampliação de metas) , como declina o Parecer Financeiro Funasa 65/2012, devendo ser desconsideradas essas ocorrências, como motivadores do dano ao erário no âmbito desta TCE.
Caracterização das irregularidades geradoras do dano ao erário e quantificação do débito
21.	 	A execução do objeto foi parcial, significativa de 74,7%, havendo declarações da Funasa que o SAA estava em funcionamento, servindo à população beneficiária, ainda que não houvesse sido instalada o sistema de cloração da água, conforme se depreende da fiscalização in loco da Diesp-PA em 5 e 6/6/2012 ao SAA proposto (peça 4, p. 68-76) , a qual embasou as conclusões dos tomadores de contas especial daquela autarquia federal para a rejeição das contas integralmente.
22.	 	Em casos como este, em que o objeto não foi concluído, a responsabilização do gestor pela inexecução deve se limitar ao valor correspondente à fração não concretizada do objeto, desde que a parte realizada possa, de alguma forma, trazer algum benefício para a comunidade envolvida ou para o alcance dos objetivos do ajuste.
23.	 	No caso em tela, houve o aproveitamento do que foi executado em benefício da comunidade. Assim, não se deve promover a responsabilização pela totalidade do valor do convênio, o que caracterizaria o enriquecimento sem causa da administração. O valor do débito decorrente da inexecução deve, pois, corresponder apenas à fração não realizada do objeto ou que foi construída com materiais fora das especificações do plano de trabalho aprovado.
24.	 	A jurisprudência desta Corte tem reiterado o referido entendimento de acordo com os Acórdão 852/2015-TCU-Plenário-Relator Ministro Raimundo Carreiro, 1.523/2015-TCU-1ª Câmara-Relator Ministro José Múcio Monteiro, 1.779/2015-TCU-Plenário-Relator Ministro Vital do Rêgo, e 6.933/2015-TCU-1ª Câmara-Relator Ministro Benjamin Zymler, dentre outros.
25.	 	Por outro lado, os parágrafos 16 a 16.5 desta instrução demostraram que os débitos referentes a execução parcial ou não execução dos itens 5/Casa de Operação/Elevatória, 6/Adutora de Água Tratada I e II e Item 7/Reservatório Elevado da planilha orçamentária, devido a aplicação de materiais divergentes ou fora das especificações, deveriam ser afastados desta TCE (contas iliquidáveis) , pois não houve detalhamento pela Funasa da diferença de qualidade entre estes materiais, tampouco a quantificação do dano ao erário, relativo aos preços praticados na execução daqueles componentes da obra do SAA. Portanto, o débito desta TCE baseou-se na execução física dos itens 3/Sistema Elevatório e 8/Sistema de Cloração da obra em tela.
26.	 	Posto esse entendimento, verifica-se que os pareceres técnicos da Diesp-PA em 2017, bem como a instrução de diligência do TCU à peça 24, confirmaram que não foi executado o item/etapa 8/Sistema de Cloração e que todos os tubos e conexões aplicados na execução do item/etapa 3/Sistema Elevatório do SAA em tela eram de PVC revestido de fibra de vidro e não com ferro fundido (FoFo ou F°F° ou FF) , como aprovado no plano de trabalho. Esse material em PVC foi de preço inferior ao aprovado na planilha orçamentária (ferro fundido) , conforme no exame da tabela do Sinapi à peça 40, com o Compromitente não justificando à Funasa a substituição e pagando à empresa executora do ajuste valores correspondentes a tubos e conexões de ferro fundido, havendo, portanto, dano ao erário, por superfaturamento de bens e serviços.
27. 	Como o objeto do SAA apresentou funcionalidade, o débito corresponde à diferença de valor entre esses materiais do item 3/Sistema Elevatório do SAA, com levantamento baseado na diferença de preços da planilha orçamentária aprovada (peça 2, p. 68-88) e naqueles da tabela Sinapi (Sistema Nacional de Pesquisa de Custos e Índices da Construção Civil) para materiais e serviços de construção civil na cidade de Belém (PA) em julho/2009 (peça 40) , mês do pagamento da 1ª parcela do termo em pauta.
27.1.	 O levantamento observou que o BDI praticado pela empresa executora do termo e aprovado pela Compromitente foi de 30% e que de acordo com o código de Sinapi informado na planilha orçamentária, ainda que esse código não existisse no Sinapi, procurou-se um material similar de PVC de dimensões de 50mm a 100mm, aplicável às redes de sistema de abastecimento de água, para que fosse abatido o seu custo do material pago à Construtora Coliseu equivalentes a tubos e conexões de ferro fundido (F°Fº) . Em alguns casos, consta da planilha orçamentária apresentada tubo  já em PVC, como no subitem 3.1.1.17, ou o material aplicado só é encontrado em ferro fundido e consta da planilha apresentada, como os subitens 3.1.1.6, 3.1.1.7 e 3.1.1.13, não incidindo débito nesses casos. Todas essas situações sintetizadas na tabela 1, abaixo:
	 Subitem (1) 
	Sinapi   ff (2) 
	Material                (3) 
	Qtd. Subitem x r$ vl.unit  x bdi (4) 
	Vl. Tt subitem  r$ (5)          
	Sinapi pvc (6) 
	Material (7) 
	Qt. Subitem x r$ vl.unit  x bdi (8) 
	Vl. Tt subitem r$ (9) 
	Valor débito r$ (10) 

	3.1.1.3
	3916
	luva de aço roscável FF c/flanges 5"
	3 x 94,00 x 1,3    
	366,60
	3837
	luva simples em PVC PBA JE NBR 10351 p/ rede água DN 100/DE 110mm
	3 x 26,27 x 1,3    
	102,45
	264,15

	3.1.1.4
	2267
	curva 90° em F°F° dúctil com flange,  ø 100mm
	3 x 177,00 x 1,3
	690,30
	1828
	curva em PVC PBA NBR 10351 p/rede de água JE PB 90°, ø 100mm  
	3 x 78,63 x 1,3
	306,66
	383,64

	3.1.1.5
	6727
	tê em FF com flanges PN10, ø 200mm
	3 x 431,00 x 1,3
	1.680,90
	20175
	tê PVC leve 90° curto, ø 200mm
	3 x 149,06 x1,3
	581,33
	1.099,57

	3.1.1.6
	10343
	válvula de retenção com portinhola dupla em F°F° dúctil,  ø 100mm
	3 x 691,00 x 1,3
	2.694,90
	-
	não encontrado  material similar em PVC  na tabela Sinapi
	-
	-
	0,00

	3.1.1.7
	10447
	ventosa em FF PN 10 DN 50 mm
	3 x 756,00 x 1,3
	2.948,40
	-
	não encontrado  material similar em PVC  na tabela Sinapi
	-
	-
	0,00

	3.1.1.8
	6012
	registro de gaveta em F°F° dúctil, com flange, ø 50 mm
	3 x 265,27 x 1,3
	1.034,55
	11677
	registro em PVC esfera vs soldável DN 50 mm
	3 x 21,02 x 1,3
	81,99
	952,56

	3.1.1.9
	1995
	curva 45° em F°F° dúctil, com flanges ø 100mm
	3 x 154,00 x 1,3
	600,60
	1827
	curva em PVC PBA NBR 10351 p/rede água JE PB 45°,     ø 100mm 
	3 x 78,58 x1,3
	306,46
	294,14

	3.1.1.10
	9292
	tubo F°F° com flanges e ponta,  ø 100mm
	3 x 281,00 x 1,3
	1.095,90
	9847
	tubo em PVC PBA 12 JE NBR 5647 p/rede de água,       ø 100mm
	3 x 18,82 x 1,3
	73,40
	1.022,50

	3.1.1.11
	2052
	curva 45° em F°F° dúctil, com bolsa, ø 100mm
	3 x 171,00 x 1,3
	666,90
	1827
	curva em PVC PBA NBR 10351 p/rede água JE PB 45°,     ø 100 mm
	3 x 78,58 x 1,3
	306,46
	360,44

	3.1.1.12
	13140
	tubo de aço carbono galvanizado roscável 100mm
	300 x 129,21 x 1,3
	50.391,90
	9825
	tubo em PVC DeFoFo EB-1208 p/ rede de água JE 1 MPA DN 100 mm
	300 x 19,12 x 1,3
	7.456,80
	42.935,10

	3.1.1.13
	6027
	registro de gaveta com flanges, série chata ø 100mm
	3 x472,00 x 1,3
	1.840,80
	-
	não encontrado  material similar em PVC  na tabela Sinapi 
	-
	-
	0,00

	3.1.1.14
	2267
	curva 90° em F°F° dúctil com flange   ø  100mm
	3 x 177,00 x 1,3
	690,30
	1828
	curva em PVC PBA NBR 10351 p/rede de água JE PB 90°, ø 100 mm  
	3 x 78,63 x 1,3
	306,66
	383,64

	3.1.1.15
	6799
	tê de redução em F°F° com flanges, ø 100 x 50mm
	3 x 330,00 x 1,3
	1.287,00
	11378
	tê redução PVC PBA NBR 10351 p/ rede água BBB JE DN 100 x 50 mm
	3 x 43,51 x 1,3
	169,69
	1.117,31

	3.1.1.16
	6012
	registro de gaveta em F°F° dúctil, com flanges, ø 50 mm
	3 x 265,27 x 1,3
	1.034,55
	11677
	registro PVC esfera vs soldável,            ø  50 mm
	3 x 21,02 x 1,3
	81,99
	952,56

	3.1.1.17
	9825
	tubo de PVC De FoFo DN 100
	40 x 28,00 x 1,3
	1.456,00
	-
	utilizado tubo de PVC e relacionado na planilha orça- mentária aprovada 
	-
	-
	0,00

	3.1.1.18
	819
	bucha de redução alumínio/bronze com rosca 2 1/2" x 100mm
	3 x 410,00 x 1,3
	1.599,00
	819
	bucha de redução em PVC sold curta p/ água fria pred 50mm x 40mm (cod Sinapi ref a PVC) 
	3 x 1,68 x 1,3
	6,55
	1.592,45

	3.1.1.19
	81
	adaptador alumínio/bronze com rosca
	3 x 203,20 x 1,3
	792,48
	81
	adaptador em PVC soldável longo c/ flange livre p/cai- a d'água 60mm x 2" (cod. Sinapi ref. a PVC) 
	3 x 34,82 x 1,3
	135,80
	656,68

	3.1.1.20
	12429
	união de alumínio/bronze com rosca
	3 x 215,80 x 1,3
	841,62
	9911
	união em PVC c/rosca p/água fria predial 4"
	3 x 83,36 x 1,3
	325,10
	516,52

	3.1.1.21
	2890
	extremidade alumínio/bronze com rosca 100mm
	3 x 1.250,00 x 1,3
	4.875,00
	3073
	extremidade em PVC PBA NBR 10351 BF, ø 100
	3 x 128,40 x 1,3
	500,76
	4.374,24

	 TOTAL DO DÉBITO R$
	56.905,50

Tabela 1: (1) itens/materiais da planilha orçamentária ref. a etapa da obra 3/Sistema Elevatório, peça 4, p. 72; (2) código Sinapi do subitem como de ferro fundido; (3) material discriminado na planilha orçamentária como de ferro fundido, exceto subitem 3.1.1.17; (4) quantidade do itens x preço x BDI de 30%, com todas as quantidades em unidades, exceto os itens 3.1.1.12 e e3 .1.17 em metros; (5) preço total pago pelo subitem, incluído BDI; (6) código Sinapi do subitem da coluna 7; (7) similar do subitem em PVC, se houver, considerando diâmetro dos tubos e conexões, uso em rede abastecimento, considerando tabela Sinapi para Belém, referência julho/2009, mês do pagamento da 1ª parcela do termo; de 30%; (8) quantidade do itens x preço x BDI de 30%; (9) preço total do subitem da coluna 7, incluído BDI; (10) coluna (5) menos coluna (9) ; débito pelo superfaturamento do subitem/material, se houver, e pela não localização do código Sinapi (coluna 2) pela empresa executora do termo na planilha orçamentária: DN = ø = diâmetro 
27.2.	 Quanto ao superfaturamento dos preços em razão do fornecimento/aplicação de tubos e conexões na etapa 3/Sistema Elevatório da obra com PVC em vez de material em ferro fundido, o débito foi de R$ 56.905,50, conforme tabela 1 acima.
28.	 	Por outro lado, o item/etapa 8/Sistema de Cloração da obra não foi executada (peça 4, p. 72) , infligindo a Portaria MS 2914/2011, com impedimento de fornecimento de água tratada para a população e despesas glosada (débito) em 100%, R$ 15.361,88, sendo uma das causas para a desaprovação da prestação final do termo pelos tomadores de contas da Funasa. 
29.	 	Como informação adicional à fiscalização in loco de 2012, os pareceres técnicos da Diesp-PA em 2017 registraram que na construção do reservatório elevado de 20 m³ (item/etapa 7) não foram executados a escada de marinheiro (R$ 1.801,80) , o guarda-corpo (1.169,81) , e nem a caixa de drenagem do extravasador (R$ 338,00) , respectivamente os subitens 7.6.2, 7.6.3 e 7.6.4 da planilha orçamentaria (peça 2, p. 32) , perfazendo o débito de compondo integralmente do débito R$ 3.309,61.
30.		 Por conseguinte, o débito total levantado somou R$ 75.576,99, resultado da inexecução parcial do objeto do TC/PAC 1035/08 por superfaturamento de bens e serviços (R$ 56.905,50) e não execução de itens da planilha orçamentária (R$ 18.671,49, vide parágrafos 28 e 29) .
31. 	Observa-se que o tomador de contas da Funasa identificou que havia responsabilidade solidária da Construtora Coliseu, pois "recebeu pelo serviço e não executou, conforme previsto no projeto aprovado pela Funasa" (peça 4, p. 389, parágrafo 22) .
32.	 	No caso de responsabilização solidária do gestor público e da empresa contratada por dano decorrente da aplicação irregular de recursos do termo de compromisso, o débito deve ser fixado a partir da data em que os recursos foram transferidos ou pagos à empresa solidária, e não a partir da data de recebimento dos recursos pelo convenente, tomando-se como marco inicial do referido débito  os últimos recebimentos da empresa (Acórdão 7771/2015-TCU-Segunda Câmara- Relator Ministro-Substituto André Luís de Carvalho) .
32.1. 	Nesse aspecto, os autos demonstram que a Construtora Coliseu recebeu R$ 1.911.588,88 (peça 1, p. 187-231 e peça 3, p. 91-111) , quase a totalidade do valor reajustado (R$ 1.911.811,20) do Contrato Administrativo 001/2009-PMR/CONC que firmou com a prefeitura municipal de Rurópolis/PA (peça 4, p. 6-14 c/c peça 4, p. 20) .
33. 	Isto posto, constatou-se que o débito solidário levantado foi de R$ 75.576,99 e o último pagamento realizado para a Construtora Coliseu foi correspondente a quitação da NF 296, de 26/11/2010, R$ 307.576,54, recebido pela empresa em 10/12/2010, com incidência dos débitos desta TCE a partir dessa última data (peça 3, p. 109-111 e p. 158) . 
34.	 	Noutro ponto, o Parecer Financeiro 65/2012 confirmou a devolução de recursos do termo de compromisso de R$ 3.370,42 (peça 4, p. 141) , mas os autos demonstram que foram devolvidos pelo Compromitente os valores de R$ 3.750,60, em 6/11/2012 (peça 4, p. 109-115) , e R$ 3.834,10, em 15/11/2012 (peça 4, p. 117-119) , havendo recolhimento para a Funasa mediante a quitação de Guias para Recolhimento da União (GRU) , com campo "NRO de Referência" assinalando 103508, identificando o termo de compromisso tratado neste processo de TCE. 
35.		 Desse modo, as irregularidades/impropriedades na execução física do ajuste detalhadas no parágrafos 21 a 30 acima, como o superfaturamento de materiais aplicados na obra e a não execução de itens da planilha orçamentária, redundaram na inexecução parcial do objeto,  ocasionando a não comprovação da boa e regular aplicações dos recursos federais repassados à conta do TC/PAC 1035/08, com débito apurado de R$ 64.990,36, a partir do último pagamento efetuado à empresa executora, abatidos as devolução para União, conforme abaixo: 
	DATA DA OCORRÊNCIA
	D/C (*) 
	VALOR R$

	10/12/2010
	D
	75.576,99

	6/11/2012
	C
	3.750,60

	15/11/2012
	C
	3.834,10

	TOTAL DO DÉBITO R$
	67.992,29

                                    (*) débito/crédito
Individualização de conduta (s) ilícita (s) 
36.		Quanto à responsabilização do ex-prefeito o Sr. Aparecido Florentino da Silva , verifica-se que no seu mandato de prefeito municipal de Rurópolis  (PA) , de 2005-2008 e 2009-2012: foi signatário do plano de trabalho e termo do TC/PAC 1035/08, assim como termos aditivos da avença foram firmados em suas gestões; ocorreu o processo licitatório e a consequente celebração do contrato administrativo firmado com a empresa executora das obras; foram ordenados os pagamentos para a empresa executora da obra; houve a execução física de 74,7% da obra e atestado o seu pleno funcionamento; foram constatadas as irregularidades na execução física do ajuste, inclusive cientificada ao ex-prefeito responsável.
37.	 	A Funasa encaminhou para o responsável, enquanto ainda era prefeito municipal de Rurópolis (PA) , a Notificação 116/2012, cobrando o saneamento das irregularidades na execução física detectadas na fiscalização in loco da Diesp-PA de 5 e 6/6/2012 às obras, cuja cópia de relatório e parecer foram anexadas àquela missiva, recebida em 1/10/2012  no endereço profissional do responsável. O Sr. Aparecido, também, acusou o recebimento da notificação em ofício que dirigiu à Funasa em 26/10/212 (peça 4, 58-60; peça 4, p. 86; peça 4, p. 89-91) .
38. 	A proposta de responsabilidade solidária para Construtora Coliseu, executora do objeto do termo de compromisso em pauta, por intermédio do contrato que firmou com a administração municipal de Rurópolis (PA) , está calcada em recebimento pela empresa por serviços não prestados ou prestados com materiais fora das especificações ou não constante dos projetos técnicos e planilhas orçamentárias do SAA proposto, o que resultou na inexecução parcial da obra da obra, sendo que a empresa recebeu quase a totalidade do valor reajustado do Contrato Administrativo 001/2009-PMR/CONC (vide parágrafo 30.1 acima) .  
Viabilidade do estabelecimento regular do contraditório e valor mínimo para instauração
39. 	No presente caso, ainda que o débito atualizado até 1/1/2017 seja inferior a R$ 100.000,00, não se aplica o caso de arquivamento da tomada de contas especial, dado que já foi citado responsável (peça 11) , conforme § 1º, art. 19, da Instrução Normativa (IN) TCU 71/2012, atualizada pela IN TCU 76, de 23/11/2016.
39.1	Comprova-se que transcorreram menos de dez anos entre o fato gerador do dano ao erário - a constatação das irregularidades/impropriedades na execução física do TC/PAC 1035/08 pela fiscalização in loco da Diesp-PA de 5 e 6/6/2012 - e a primeira notificação válida ao ex-prefeito responsável, o Sr. Aparecido Florentino da Silva, em 1/10/2012, para sanear aquelas irregularidades  (vide parágrafo 37) .
39.2	Neste sentido, não se configuram as hipóteses de dispensa da TCE do art. 6º da IN 71/2012 TCU.
Últimas considerações
40. 	Cabe informar aos responsáveis que a demonstração da correta aplicação dos recursos perante este Tribunal deve ocorrer por meio da apresentação de documentação comprobatória das despesas efetuadas, tais como notas fiscais, recibos, processos de pagamento, extratos bancários das contas específicas e da aplicação financeira, esta quando houver, processos licitatórios, se for o caso, contratos e termos de adjudicação e homologação, bem como documentos que comprovem o saneamento das irregularidades/impropriedades verificadas na execução financeira do ajuste execução do objeto, de acordo com as Lei 8.666/1993, no que couber, Lei 11.578/2007, PI 127/2008 e Portarias Funasa 544/2008 e 623/2010. 
Como conclusão do exame técnico acima reproduzido, entendeu a Secex-PA pela citação do Sr. Aparecido Florentino da Silva, prefeito municipal de Rurópolis/PA, períodos 2005-2008 e 2009-2012, e da empresa Moreira e Moreira Construções Civis Ltda. (Construtora Coliseu) , nos seguintes termos:
I) citar o Sr. Aparecido Florentino da Silva, CPF XXX.486.579-XX, na condição de prefeito municipal de Rurópolis (PA) , períodos 2005-2008 e 2009-2012, responsável pela gestão do TC/PAC 1035/08, e a Moreira e Moreira Construções Civis Ltda. (Construtora Coliseu) , CNPJ 04.651.435/0001-57, empresa responsável pela execução física do objeto daquele termo de compromisso, na pessoa de seu representante legal, com fundamento nos arts. 10, § 1°, e 12, incisos I e II, da Lei 8.443/1992, c/c o art. 202, incisos I e II, do RI/TCU, para que, no prazo de 15 dias, apresentem alegações de defesa em razão das irregularidades, abaixo, na execução física daquele termo de compromisso, e/ou recolham, solidariamente, aos cofres da Fundação Nacional de Saúde (Funasa) , a quantia a seguir, atualizada monetariamente a partir das respectivas datas até a data do efetivo recolhimento e abatendo-se valores acaso já satisfeitos, nos termos da legislação vigente:
	a) Irregularidades: não comprovação da boa e regular aplicação dos recursos repassados a conta do Termo de Compromisso/Programa de Aceleração do Crescimento (TC/PAC) 1035/08, em razão das irregularidades, abaixo, constatadas pelos Relatório 3/Relatório de Visita Técnica Funasa, fiscalização in loco de 5 a 6/6/2012, Relatório de Visita Técnica Final Funasa, de 16/12/2012,  e Parecer Técnico 233/2017/ Diesp/Suest-PA/Funasa, de 18/12/2017, na execução física de sistema de abastecimento de água (SAA) nos bairros Planalto e Alvorada, na zona urbana de Rurópolis (PA) , objeto daquele termo de compromisso, irregularidades não saneadas, redundando na inexecução parcial do objeto e impugnação parcial das despesas incorridas, devido às irregularidades, a seguir:
	a.1) superfaturamento dos materiais aplicados no item/etapa 3/Sistema Elevatório do sistema de abastecimento de água (SAA) em tela, com a aplicação de tubulações e conexões PVC revestido com fibra de vidro, em vez de tubos de ferro fundido (FoFo ou F°F° ou FF) , em desacordo com o plano de trabalho proposto e planilha orçamentária aprovada pela Funasa, com despesas glosadas (débito) de R$ 56.905,50, a partir de 10/12/2010, conforme tabela 1 da instrução do TCU de 17/9/2018;
	a.2) não execução serviços do item/etapa 8/Sistema de Cloração, proposto no plano de trabalho e planilha orçamentária aprovada, com despesas glosada de R$ 15.361,88, a partir de 10/12/2010; 
	a.3) não execução dos serviços da escada de marinheiro (R$ 1.801,80) , do guarda-corpo (R$ 1.169,81) e da caixa de drenagem do extravasador (R$ 338,00) , respectivamente os subitens 7.6.2, 7.6.3 e 7.6.4 do reservatório elevado de 20 m³ (item/etapa 7 do SAA) , em desacordo com o plano de trabalho proposto e planilha orçamentária aprovada pela Funasa, com despesas glosadas (débito) de   R$ 3.309,61, a partir de 10/12/2010;
	b.1) Condutas ilícitas do ex-prefeito Aparecido Florentino da Silva: executar parcialmente o objeto do TC/PAC 1035/08, com a aplicação no sistema elevatório (item/etapa 3) de tubos e conexões em PVC em vez de ferro fundido (superfaturamento de bens) e não executando o sistema de cloração (item/etapa 8) e a escada de marinheiro, o guarda-copo e a caixa de drenagem do extravasador do reservatório elevado de 20 m³ (item/etapa 7) , pagando à empresa executora do termo por serviços não prestados ou prestados com materiais fora das especificações ou não constante do plano de trabalho proposto e planilhas orçamentárias aprovadas pela Funasa na execução do objeto do TC/PAC 1035/08; 
	b.1) Condutas ilícitas da empresa Construtora Coliseu: executar parcialmente o objeto do sistema de abastecimento de água (SAA) , com a aplicação no sistema elevatório (item/etapa 3) de tubos e conexões em PVC em vez de ferro fundido (superfaturamento de bens) e não executando o sistema de cloração (item/etapa 8) e a escada de marinheiro, o guarda-copo e a caixa de drenagem do extravasador do reservatório elevado de 20 m³ (item/etapa 7) , recebendo por serviços não prestados ou prestados com materiais fora das especificações ou não constante dos projetos técnicos e planilhas orçamentárias do SAA aprovadas pela Funasa, no âmbito do Contrato Administrativo 001/2009-PMR/CONC e aditivos, que firmou com a prefeitura municipal de Rurópolis (PA) , tendo como objeto a execução do objeto do TC/PAC 1035/08;
	c) Dispositivos infringidos: Constituição Federal (art. 70, parágrafo único) , Lei 8.443/1992 (Art. 8º) , Decreto 93.872/1986 (art. 66) , Decreto-lei 200/1967 (art. 93) , Lei 8.666/1993 (art. 66) , Portaria Interministerial MP/MF/MCT 127/2008 (arts. 56 a 58) , Cláusula Terceira do TC/PAC 1035/08;
	d) Valor do débito (solidário) : 	
	Valor original  (R$) 
	D/C (*) 
	Data da Ocorrência

	75.576,99
	D
	10/12/2010

	3.750,60
	C
	6/11/2012

	3.834,10
	C
	15/11/2012

            			    Valor atualizado até 17/9/2018, sem juros: R$ 109.560,29 (peça 42) ; (*) débito/crédito       
Em cumprimento ao pronunciamento da unidade (peça 45) , foram promovidas as citações dos responsáveis, conforme quadro a seguir. 
	Responsável
	Ofício de citação
	Recebimento
	Origem do endereço

	Aparecido Florentino da Silva
	Ofício 1748/2018 (peça 47) 
	22/11/2018 (peça 52) 
	---

	Construtora Coliseu
	Edital 229/2019 (peça 60) 
	30/12/2019 (peça 61) 
	---

	Tentativas infrutíferas de citação

	Construtora Coliseu
	Ofício 1747/2018 (peça 48) 
	"ausente 3X" (peça 51) 
	Receita Federal (peça 46) 

		Ofício 1987/2018 (peça 53) 
	7/1/2019 (peça 57) 
	Receita Federal - endereço do representante legal (peça 50) 

Transcorrido o prazo regimental fixado, o Sr. Aparecido Florentino da Silva apresentou as alegações de defesa de peça 56. Já a Construtora Coliseu permaneceu silente, operando-se, portanto, os efeitos da revelia, dando-se prosseguimento ao processo, nos termos do art. 12, §3º, da Lei 8.443/1992.
EXAME TÉCNICO
Da revelia da Construtora Coliseu
Preliminarmente, cumpre tecer breves considerações sobre a forma como são realizadas as comunicações processuais no TCU. A esse respeito, destacam-se o art. 179, do Regimento Interno do TCU (Resolução 155, de 4/12/2002) e os arts. 3º e 4º, inciso III, § 1º, da Resolução TCU 170, de 30 de junho de 2004, in verbis:
Resolução 155/2002 (Regimento Interno) :
Art. 179. A citação, a audiência ou a notificação, bem como a comunicação de diligência, far se-ão:
I - mediante ciência da parte, efetivada por servidor designado, por meio eletrônico, fac-símile, telegrama ou qualquer outra forma, desde que fique confirmada inequivocamente a entrega da comunicação ao destinatário;
II - mediante carta registrada, com aviso de recebimento que comprove a entrega no endereço do destinatário;
III - por edital publicado no Diário Oficial da União, quando o seu destinatário não for localizado
 (...) 
Resolução TCU 170/2004:
Art. 3º As comunicações serão encaminhadas aos seus destinatários por meio de:
I - correio eletrônico, fac-símile ou telegrama;
II - servidor designado;
III - carta registrada, com aviso de recebimento;
IV - edital publicado no Diário Oficial da União, quando o seu destinatário não for localizado, nas hipóteses em que seja necessário o exercício de defesa".
 (...) 
Art. 4º. Consideram-se entregues as comunicações:
I - efetivadas conforme disposto nos incisos I e II do artigo anterior, mediante confirmação da ciência do destinatário;
II - realizadas na forma prevista no inciso III do artigo anterior, com o retorno do aviso de recebimento, entregue comprovadamente no endereço do destinatário;
III - na data de publicação do edital no Diário Oficial da União, quando realizadas na forma prevista no inciso IV do artigo anterior.
§ 1º O endereço do destinatário deverá ser previamente confirmado mediante consulta aos sistemas disponíveis ao Tribunal ou a outros meios de informação, a qual deverá ser juntada ao respectivo processo.
Portanto, a validade da citação via postal não depende de que o aviso de recebimento seja assinado pelo próprio destinatário da comunicação, o que dispensa, no caso em tela, a entrega do AR em "mãos próprias". A exigência da norma é no sentido de o Tribunal verificar se a correspondência foi entregue no endereço correto, residindo aqui a necessidade de certeza inequívoca. 
Não é outra a orientação da jurisprudência do TCU, conforme se verifica nos julgados a seguir transcritos:
São válidas as comunicações processuais entregues, mediante carta registrada, no endereço correto do responsável, não havendo necessidade de que o recebimento seja feito por ele próprio (Acórdão 3648/2013-TCU-Segunda Câmara, Relator Ministro José Jorge) ;
É prescindível a entrega pessoal das comunicações pelo TCU, razão pela qual não há necessidade de que o aviso de recebimento seja assinado pelo próprio destinatário. Entregando se a correspondência no endereço correto do destinatário, presume-se o recebimento da citação. (Acórdão 1019/2008-TCU-Plenário, Relator Ministro Benjamin Zymler) ;
As comunicações do TCU, inclusive as citações, deverão ser realizadas mediante Aviso de Recebimento - AR, via Empresa Brasileira de Correios e Telégrafos, bastando para sua validade que se demonstre que a correspondência foi entregue no endereço correto. (Acórdão 1526/2007-TCU-Plenário, Relator Ministro Aroldo Cedraz) .
A validade do critério de comunicação processual do TCU foi referendada pelo Supremo Tribunal Federal, nos termos do julgamento do MS-AgR 25.816/DF, por meio do qual se afirmou a desnecessidade da ciência pessoal do interessado, entendendo-se suficiente a comprovação da entrega do "AR" no endereço do destinatário:
EMENTA: AGRAVO REGIMENTAL. MANDADO DE SEGURANÇA. DESNECESSIDADE DE INTIMAÇÃO PESSOAL DAS DECISÕES DO TRIBUNAL DE CONTAS DA UNIÃO. ART. 179 DO REGIMENTO INTERNO DO TCU. INTIMAÇÃO DO ATO IMPUGNADO POR CARTA REGISTRADA, INICIADO O PRAZO DO ART. 18 DA LEI nº 1.533/51 DA DATA CONSTANTE DO AVISO DE RECEBIMENTO. DECADÊNCIA RECONHECIDA. AGRAVO IMPROVIDO.
O envio de carta registrada com aviso de recebimento está expressamente enumerado entre os meios de comunicação de que dispõe o Tribunal de Contas da União para proceder às suas intimações.
O inciso II do art. 179 do Regimento Interno do TCU é claro ao exigir apenas a comprovação da entrega no endereço do destinatário, bastando o aviso de recebimento simples.
No caso em apreço, a citação por edital é válida, uma vez que foi precedida de tentativas infrutíferas de citá-la pela via postal, no seu endereço e no de seu representante lega, ambos constantes da base de dados da Receita Federal, conforme quadro do item 27.  
Quanto ao mérito, nos processos do TCU, a revelia não conduz à presunção de que seriam verdadeiras todas as imputações levantadas contra os responsáveis, diferentemente do que ocorre no processo civil, em que a revelia do réu opera a presunção da verdade dos fatos narrados pelo autor. Dessa forma, a avaliação da responsabilidade dos agentes não pode prescindir da prova existente no processo ou para ele carreada. 
Ao não apresentar sua defesa, a responsável deixou de produzir prova quanto à regularidade da aplicação dos recursos do convênio, em afronta às normas que impõem aos jurisdicionados a obrigação legal de, sempre que demandados pelos órgãos de controle, apresentarem os documentos que demonstrem a correta utilização das verbas públicas, a exemplo do contido no art. 93 do Decreto-Lei 200/67: "Quem quer que utilize dinheiros públicos terá de justificar seu bom e regular emprego na conformidade das leis, regulamentos e normas emanadas das autoridades administrativas competentes." 
Considerando o princípio da verdade real que rege a atuação desta Corte, ainda que as alegações de defesa não tenham sido apresentadas pelo responsável, a revelia não afasta a obrigatoriedade da análise dos elementos probatórios disponíveis nos autos, conforme reiterados acórdãos do Tribunal (Acórdão 163/2015-TCU-Segunda Câmara, Rel.  Min. Subst. André de Carvalho; 2.685/2015 - 2ª Câmara, Rel. Min. Raimundo Carreiro; 2.801/2015 - 1ª Câmara, Rel. Min. Walton Alencar Rodrigues; 4.340/2015 - 1ª Câmara, Rel. Min. Subst. Weder de Oliveira e 5.537/2015 - 1ª Câmara, Rel. Min. Subst. Weder de Oliveira) . Assim, procurou-se buscar, em manifestações do responsável na fase interna desta Tomada de Contas Especial, se havia argumentos que pudessem ser aproveitados em seu favor.	
Reexaminando os autos, observa-se que a responsável não foi notificada na fase interna pela Funasa, não havendo, portanto, nenhum outro argumento nos autos que possa vir a ser analisado e posteriormente utilizado para afastar as irregularidades apontadas. 
Vale ressaltar que a pretensão punitiva do TCU, conforme Acórdão 1441/2016-TCU-Plenário, que uniformizou a jurisprudência acerca dessa questão, subordina-se ao prazo geral de prescrição indicado no art. 205 do Código Civil, que é de 10 anos, contado da data de ocorrência da irregularidade sancionada, nos termos do art. 189 do Código Civil, sendo este prazo interrompido pelo ato que ordenar a citação, a audiência ou a oitiva do responsável. No caso em exame, a irregularidade sancionada ocorreu em 10/12/2010. Tendo sido o ato de ordenação da citação assinado em 3/10/2018 (peça 45) , não houve o decurso de prazo superior a 10 anos. Portanto, não ocorreu a prescrição da pretensão punitiva.
Em se tratando de processo em que a parte interessada não se manifestou acerca das irregularidades imputadas, não há elementos para que se possa efetivamente aferir e reconhecer a ocorrência de boa-fé na conduta dos responsáveis ou de quaisquer outros excludentes de culpabilidade, podendo o Tribunal, desde logo, proferir o julgamento de mérito pela irregularidade das contas, nos termos dos §§ 2º e 6º do art. 202 do Regimento Interno do TCU. (Acórdão 133/2015-TCU-Primeira Câmara, Rel. Min. Bruno Dantas; 2.455/2015 - 1ª Câmara, Rel. Min. Bruno Dantas; 3.604/2015 - 1ª Câmara, Rel. Min. Bruno Dantas; 5.070/2015 - 2ª Câmara, Rel. Min. Subst. André de Carvalho e 2.424/2015 - Plenário, Rel. Min. Benjamin Zymler) .
Dessa forma, a empresa Moreira e Moreira Construções Civis Ltda. (Construtora Coliseu) , (CNPJ 04.651.435/0001-57) , deve ser considerada revel, nos termos do art. 12, §3º, da Lei 8.443/1992.
Das alegações de defesa do Sr. Aparecido Florentino da Silva (peça 56) .
Argumentos: inicialmente, informa o responsável que a prestação de contas foi apresentada de acordo com o Parecer Funasa 65/2012 (cópia à peça 56, p. 7-321) , comprovando-se o funcionamento satisfatório do sistema de abastecimento de água construído, e que os recursos recebidos foram inteiramente aplicados no objeto.
Com relação aos materiais empregados nas obras, que estariam fora das especificações, informa que a construtora entregou o sistema funcionando e que havia sido feito vistoria para o recebimento das obras, não se podendo afirmar que os materiais possuíam baixa qualidade.
Sob amparo da Súmula Vinculante STF n. 3, o responsável requer nova vistoria técnica nas obras, a fim de sanar contradições presentes no processo, em especial se houve a execução integral e para constatar a qualidade do material.
Sustenta não haver dolo em sua conduta, não podendo ser considerada ilegal.
Reclama que se houve alguma irregularidade, a construtora deveria ser chamada aos autos como litisconsorte passivo.
Faz algumas considerações de ordem estritamente pessoal, informando seu atual estado de saúde e suas precárias condições financeiras.
Em linhas de conclusão, sustenta que as obras foram inegavelmente executadas, atendendo ao interesse público, não havendo que se falar em devolução dos recursos. Assim requer a determinação de nova perícia nas obras e que, ao fim, as contas sejam julgadas regulares.
Análise: cumpre registrar, de início, que o responsável foi citado em razão da constatação das seguintes irregularidades, que resultaram no débito de R$ 75.576,99:
	a) superfaturamento dos materiais aplicados no item 3 da planilha de serviços (casa de operação/elevatória) , em razão da aplicação de tubulações e conexões de PVC revestido com fibra de vidro, quando o previsto no plano de trabalho proposto e planilha orçamentária aprovada pela Funasa eram tubos de ferro fundido. A soma das diferenças de valores pela substituição indevida desses materiais alcançou R$ 56.905,50, conforme tabela reproduzida no item 25;
	b) não execução dos serviços relativos ao item 8 da planilha de serviços (sistema de cloração) , no valor de R$ 15.361,88; e
	c) não execução dos serviços da escada de marinheiro, do guarda-corpo e da caixa de drenagem do extravasador, com débito total de R$ 3.309,61.
Com relação à apresentação da prestação de contas e as condições de funcionamento do sistema de abastecimento de água, não houve questionamentos a esse respeito pelo Tribunal, razão pela qual não há o que analisar.
Quanto à qualidade dos materiais aplicados à casa de operação/elevatória, onde a Funasa registrou o uso indevido de materiais de qualidade inferior àqueles aprovados e licitados, o simples  argumento de que a empresa entregou tudo funcionando e que o recebimento foi precedido de vistoria pelo município é insuficiente para afastar a irregularidade. Se houve vistoria de recebimento, deveriam ter sido glosados os valores dos materiais aplicados de forma irregular e em desacordo com o Plano de Trabalho e planilha de serviços licitada.
No tocante ao requerimento de realização de nova perícia nas obras, as informações colhidas na fase interna desta TCE, em especial aquelas constantes das planilhas objeto dos Relatórios de Visita Técnica (peça 4, p. 68-84) , elaboradas por engenheiro da Funasa, possuem valor probatório suficiente para os cálculos de débitos.
Acerca da validade das informações produzidas pela Funasa, a Ministra Ana Arraes, ao conduzir a prolação do Acórdão 2188/2013-TCU-Primeira Câmara, asseverou em seu voto que as vistorias/perícias do órgão concedente devem ser validadas e valorizadas, em regra, asseverando:
19. Os laudos possuem presunção de validade e legitimidade e não podem ser descartados para efeito de avaliação do cumprimento do objeto do ajuste, até porque foram expedidos durante ou logo após o término das obras.   
20.	 De acordo com a jurisprudência deste Tribunal, conforme ilustra o Acórdão 2309/2011-TCU-Segunda Câmara, deve-se conferir respaldo probatório aos relatórios de vistoria emitidos por órgão concedente, no exercício do seu dever de acompanhar e fiscalizar a aplicação dos recursos.
Nessa mesma linha é o Acórdão 1503/2018-TCU-Plenário, da relatoria do Min. Benjamin Zymler, que abaixo reproduzimos:
Todavia, as agravantes insistem na questão de que o recurso de revisão também seria admissível com fundamento no art. 35, inciso II, da Lei 8.443/1992, ou seja, "em falsidade ou insuficiência de documentos em que se tenha fundamentado a decisão recorrida". Tal alegação não deve ser acolhida, visto que os relatórios produzidos pelo Denasus, por serem atos administrativos, gozam de presunção relativa de veracidade e legitimidade, a qual só pode ser descaracterizada mediante a apresentação de prova robusta em contrário. Há remansosa jurisprudência desta Corte de Contas nesse sentido, a exemplo dos Acórdão 554/2018-TCU-Segunda Câmara, 3.760/2017-2ª Câmara, 2.309/2011-2ª Câmara, 964/2008-1ª Câmara, 3.994/2016-1ª Câmara e 4.454/2014-1ª Câmara.
Insta salientar ainda que a equipe do Denasus encarregada da elaboração dos relatórios possuía engenheiros do seu quadro de servidores, que vistoriaram presencialmente o local das intervenções e confrontaram os serviços efetivamente executados com os previstos nos projetos e planilhas orçamentárias.
Assim, as informações produzidas pela Funasa possuem respaldo probatório e presunção de validade e legitimidade, à luz da jurisprudência do Tribunal, não havendo razões para a realização de nova vistoria ao objeto do convênio, como requer o responsável. De igual forma, registre-se ser atribuição exclusiva do responsável a produção de prova pericial, se assim desejar, conforme jurisprudência abaixo indicada, não cabendo ao TCU recepcionar esse tipo de pedido:
Acórdão 5374/2016-TCU-Segunda Câmara, Rel. Min. Vital do Rêgo
Compete ao responsável pela execução do convênio produzir prova acerca da regular aplicação dos recursos repassados pela União, inclusive a prova pericial, prescindindo, para tanto, de prévia autorização do TCU.
Acórdão 1414/2020-TCU-Plenário, Rel. Min. Walton Alencar Rodrigues
Tendo por base a processualística específica do Tribunal, foi ainda informado ao requerente que caberia à parte, e não à Corte de Contas, a produção e a redução a termo de eventuais provas testemunhais e periciais que desejasse enfeixar aos autos na defesa de seu direito, não lhe tendo sido oposto, durante todas as etapas processuais, quaisquer obstáculos ao exercício dessa faculdade, sendo-lhe, assim, garantida ampla defesa e contraditório.
Acórdão 3805/2020-TCU-Primeira Câmara, Rel. Min. Augusto Sherman
Quanto ao requerimento do ex-prefeito para produção de provas testemunhal e pericial (peça 27, p. 12) , em acréscimo ao exame instrutório, vale destacar que, nos processos de controle externo perante o TCU, inexiste previsão para oitiva de testemunhas ou produção de prova pericial (Acórdão 2491/2016-TCU-Primeira Câmara, entre outros) . Portanto, as provas que a parte desejar produzir perante esta Corte devem ser apresentadas de forma documental.
Acórdão 1561/2017-TCU-Plenário, Rel. Min. José Múcio Monteiro
14. Finalmente, no tocante ao pedido de produção de prova testemunhal e pericial, esta foi a análise da unidade técnica por mim acolhida:
"192. No tocante ao arrolamento de testemunhas, cabe destacar que o art. 162 do Regimento Interno do TCU determina que as provas produzidas perante esta Corte devem sempre ser apresentadas de forma documental, o que exclui a produção de prova testemunhal.
193. Quanto à produção de prova pericial, não é demais registrar que cabe a quem utilize recursos públicos federais o ônus de demonstrar seu bom e regular emprego, nos termos dos arts. 70, parágrafo único, e 71, inciso II, da Constituição Federal."
Acerca da alegação de ausência de dolo em sua conduta, o que segundo entende, descaracterizaria qualquer conduta como irregular, vale esclarecer que o dever de ressarcir o erário não se sujeita à gradação da culpa, conforme se extrai do voto condutor do Acórdão 5547/2019-TCU-Primeira Câmara, Rel. Min. Benjamin Zymler:
65. O argumento de que a Lei de Introdução às Normas do Direito Brasileiro (LINDB) estabelece que o agente público só responderá pessoalmente por suas decisões ou opiniões técnicas em caso de dolo ou erro grosseiro, em linha com o que decidi ao relatar o Acórdão 2391/2018-TCU-Plenário, as alterações promovidas na LINB, em especial no art. 28, não provocaram uma modificação nos requisitos necessários para a responsabilidade financeira por débito, tendo em vista o tratamento constitucional conferido à matéria.
66. O dever de indenizar os prejuízos ao Erário, que não pode ser considerado uma sanção, permanece sujeito à comprovação de dolo ou culpa, sem qualquer gradação, como é de praxe no âmbito da responsabilidade aquiliana, inclusive para fins de regresso à administração pública, nos termos do art. 37, § 6º, da Constituição:
6º As pessoas jurídicas de direito público e as de direito privado prestadoras de serviços públicos responderão pelos danos que seus agentes, nessa qualidade, causarem a terceiros, assegurado o direito de regresso contra o responsável nos casos de dolo ou culpa. (grifos acrescidos) .
67. Como regra, a legislação civil não faz nenhuma distinção entre os graus de culpa para fins de reparação do dano. Tenha o agente atuado com culpa grave, leve ou levíssima, existirá a obrigação de indenizar. A única exceção se dá quando houver excessiva desproporção entre a gravidade da culpa e o dano. Nesta hipótese, o juiz poderá reduzir, equitativamente, a indenização, nos termos do art. 944, parágrafo único, do Código Civil.
Por outro lado, a responsabilização no âmbito do Tribunal não exige a configuração de dolo, bastando que o agente tenha agido com culpa grave (Acórdão 1620/2019-TCU-Plenário, Rel. Min. Bruno Dantas) . 
Vale ressaltar ainda que o Tribunal já decidiu que a execução do convênio em desacordo com o Plano de Trabalho, conforme evidenciado no caso em exame, caracteriza erro grosseiro (Acórdão 6486/2020-TCU-Primeira Câmara, Rel. Min. Vital do Rêgo) : 
31. Tanto o ex-prefeito, ao autorizar unilateralmente a execução de forma diversa àquela prevista no plano de trabalho, quanto o ex-chefe de fiscalização, ao propor a adoção da referida técnica construtiva sem consulta prévia ao representante do concedente, incorreram em erro grosseiro a ensejar sua responsabilização, nos termos do que prevê o art. 28 da Lei de Introdução às Normas do Direito Brasileiro, com redação dada pela Lei 13.655/2018.
No caso em exame, constatou-se que a Funasa aprovou a planilha de serviços das obras com utilização de tubos, conexões, válvulas e registros em aço ou ferro fundido. Apesar de ter licitado a obra com tais materiais, o responsável permitiu que fossem aplicados durante a execução das obras materiais em PVC, mais baratos, de pior qualidade e que não atendiam aos termos aprovados no Plano de Trabalho, ocasionando prejuízos ao erário em função do chamado "superfaturamento de qualidade". Mesmo assim, não se furtou o responsável a declarar que as obras foram executadas dentro das especificações exigidas e de acordo com o Plano de Trabalho aprovado pela Funasa (peça 3, p. 11 e peça 56, p. 277) . 
Dessa forma, pode-se afirmar que sua conduta foi, no mínimo, culposa e caracterizada por erro grosseiro, como já reconhecido no Acórdão 6486/2020-TCU-Primeira Câmara, Rel. Min. Vital do Rêgo.
 Quanto ao chamamento da construtora aos autos, esta foi devidamente incluída na relação processual, responsabilizada e citada, conforme tratado no item 26.
Por fim, deixamos de examinar as considerações de cunho pessoal, relacionadas ao estado de saúde do responsável e suas precárias condições financeiras, uma vez que não estão correlacionadas à prática dos atos tidos por irregulares nesta TCE.
Ressalte-se que os elementos de peça 56, p. 7-321 são, em sua maioria, cópias de documentos existentes nas peças 2 a 4, já tendo sido objeto de exame nas instruções precedentes.
Conclusão: procedida a análise dos argumentos apresentados, verifica-se que o responsável não apresentou justificativas suficientes para afastar as irregularidades a ele atribuídas, devendo-se rejeitar suas alegações de defesa.
CONCLUSÃO
Em face da análise promovida na seção "exame técnico", constata-se que os argumentos apresentados pelo Sr. Aparecido Florentino da Silva, prefeito do município de Rurópolis/PA nas gestões 2005-2008 e 2009-2012, não foram suficientes para afastar as irregularidades apontadas.
Com relação à empresa Moreira e Moreira Construções Civis Ltda. (Construtora Coliseu) , (CNPJ 04.651.435/0001-57) , deve ser considerada revel, nos termos do art. 12, §3º, da Lei 8.443/1992.
Ressalte-se que não ocorreu a prescrição da pretensão punitiva, conforme análise realizada no item 38.
Com efeito, inexistem nos autos elementos que demonstrem a boa-fé dos responsáveis ou a ocorrência de outras excludentes de ilicitude, punibilidade ou culpabilidade. Desse modo, suas contas devem, desde logo, ser julgadas irregulares, nos termos do art. 202, § 6º, do Regimento Interno do TCU, condenando-os em débito, aplicando-lhes, ainda, a multa prevista no art. 57 da Lei 8.443/1992.
PROPOSTA DE ENCAMINHAMENTO
Diante do exposto, submetem-se os autos à consideração superior, propondo-se a adoção das seguintes medidas:
a) 	considerar revel a empresa Moreira e Moreira Construções Civis Ltda. (CNPJ 04.651.435/0001-57) , com fundamento no § 3º, art. 12, Lei 8.443, de 16 de julho de 1992;
b) 	rejeitar as alegações de defesa apresentadas pelo Sr. Aparecido Florentino da Silva (CPF XXX.486.579-XX) , prefeito do município de Rurópolis/PA nas gestões 2005-2008 e 2009-2012; 
c)	com fundamento nos arts. 1º, inciso I, 16, inciso III, alíneas "b" e "c", da Lei 8.443/1992, c/c os arts. 19 e 23, inciso III, da mesma Lei, e com arts. 1º, incisos II e III, 209, inciso III, 210 e 214, inciso III, do Regimento Interno, julgar irregulares as contas do Sr. Aparecido Florentino da Silva (CPF XXX.486.579-XX) , prefeito do município de Rurópolis/PA nas gestões 2005-2008 e 2009-2012, e da empresa Moreira e Moreira Construções Civis Ltda. (CNPJ 04.651.435/0001-57) , e condená-los solidariamente ao pagamento da quantia a seguir especificada, com a fixação do prazo de quinze dias, a contar das notificações, para comprovarem, perante o Tribunal (art. 214, inciso III, alínea "a", do Regimento Interno) , o recolhimento da dívida aos cofres do Tesouro Nacional, atualizada monetariamente e acrescida dos juros de mora, calculados a partir da data discriminada, até a data dos recolhimentos, na forma prevista na legislação em vigor, abatendo-se, na oportunidade, os valores já ressarcidos.
	VALOR ORIGINAL (R$) 
	DATA DA OCORRÊNCIA
	DÉBITO/CRÉDITO

	75.576,99
	10/12/2010
	D

	3750,60
	6/11/2012
	C

	3.834,10
	15/11/2012
	C

d)	aplicar individualmente ao Sr. Aparecido Florentino da Silva (CPF XXX.486.579-XX) e à empresa Moreira e Moreira Construções Civis Ltda. (CNPJ 04.651.435/0001-57) , a multa prevista no art. 57 da Lei 8.443/1992, c/c o art. 267 do Regimento Interno/TCU, com a fixação do prazo de quinze dias, a contar da notificação, para comprovar, perante o Tribunal (art. 214, inciso III, alínea "a", do Regimento Interno/TCU) , o recolhimento da dívida aos cofres do Tesouro Nacional, atualizada monetariamente desde a data do Acórdão que vier a ser proferido até a do efetivo recolhimento, se for paga após o vencimento, na forma da legislação em vigor.
e)	autorizar, desde logo, nos termos do art. 28, inciso II, da Lei 8.443/1992, a cobrança judicial da dívida, caso não atendidas as notificações;
f)	autorizar desde logo, se requerido, o pagamento da dívida em até 36 parcelas mensais e consecutivas, nos termos do art. 26 da Lei 8.443/1992 c/c o art. 217 do Regimento Interno, fixando-lhe o prazo de quinze dias, a contar do recebimento da notificação, para comprovar perante o Tribunal o recolhimento da primeira parcela, e de trinta dias, a contar da parcela anterior, para comprovar o recolhimento das demais parcelas, devendo incidir sobre cada valor mensal, atualizado monetariamente, os juros de mora devidos, na forma prevista na legislação em vigor, alertando-o que a falta de comprovação do recolhimento de qualquer parcela importará no vencimento antecipado do saldo devedor, nos termos do § 2º do art. 217 do Regimento Interno deste Tribunal;
g)	enviar cópia do Acórdão que vier a ser proferido à Fundação Nacional de Saúde, ao Município de Rurópolis/PA e aos responsáveis, para ciência, informando-os que a deliberação, acompanhada do Relatório e Voto que a fundamentarem, estará disponível para consulta no endereço www.tcu.gov.br/acordaos, além de esclarecer que, caso requerido, o TCU poderá fornecer sem custos as correspondentes cópias, de forma impressa; 
j)	encaminhar cópia da deliberação, bem como do relatório e do voto que a fundamentarem, ao Procurador-Chefe da Procuradoria da República no Estado do Pará, nos termos do § 3º do art. 16 da Lei 8.443/1992 c/c o § 7º do art. 209 do Regimento Interno do TCU, para adoção das medidas que entender cabíveis."
	O representante do Ministério Público junto ao TCU anui à proposta encaminhada pela unidade técnica à peça eletrônica 66:
	"Retornam os autos ao Ministério Público de Contas após a adoção de medidas saneadoras pela unidade técnica instrutora, as quais haviam sido propostas em pronunciamento preliminar deste parquet (peça 22) e foram acolhidas por Vossa Excelência (peça 23) . As medidas consistiram de nova quantificação do débito e da ampliação do rol de responsáveis.
Os ajustes na quantificação do dano advieram da observação de que o sistema de abastecimento de água almejado com o Termo de Compromisso (TC/PAC) 1.035/2008 entrou em funcionamento, ofertando água de boa qualidade para a comunidade beneficiária, embora alguns de seus elementos não houvessem sido fornecidos e alguns outros tivessem sido executados em desacordo com as especificações do plano de trabalho. Dessa forma, entendeu-se não ser pertinente imputar débito equivalente ao montante integral repassado ao município, mas avaliar o caso como de superfaturamento por inexecução parcial e por execução em qualidade inferior à contratada e paga.
Diante da configuração de superfaturamento, a responsabilidade pela reparação do dano recairia não só sobre a figura do ex-gestor municipal, mas também sobre a construtora contratada para a implantação do sistema de abastecimento de água, uma vez que recebeu pagamentos por serviços não executados ou realizados em desconformidade com as especificações técnicas demandadas. Por esse motivo, seriam solidariamente responsáveis o ex-prefeito de Rurópolis/PA, Sr. Aparecido Florentino da Silva, e a empresa Moreira e Moreira Construções Civis Ltda. (Construtora Coliseu) .
Com o intuito de providenciar tais ajustes, a Secex-PA promoveu diligências para obter maior detalhamento das avaliações anteriormente efetuadas pela concedente, Fundação Nacional de Saúde (Funasa) . Em seguida, quantificou minudentemente o dano (peça 43) , que resultou no montante de R$ 75.576,99 em valores históricos. Essa soma equivale ao total de três parcelas do prejuízo ao erário: R$ 56.905,50 relativos ao pagamento a maior pelo fornecimento de material substituto de menor custo (tubo de PVC revestido com fibra de vidro, em vez de tubo de ferro fundido) ; R$ 15.361,88 pelo pagamento de item não executado (sistema de cloração) ; e R$ 3.309,61 pelo superfaturamento de outros itens também não entregues (escada de marinheiro, guarda-corpo e caixa de drenagem do extravasor) . Em contraposição, foram identificadas duas devoluções aos cofres federais, equivalentes a R$ 3.750,60 e R$ 3.834,10.
As citações decorrentes dessa reanálise foram regularmente promovidas (peças 47, 52, 60 e 61) , porém somente o ex-mandatário municipal apresentou alegações de defesa (peça 56) . Cabe, portanto, reconhecer a revelia da Construtora Coliseu e dar prosseguimento ao processo, nos termos do art. 12, § 3º, da Lei 8.443/92.
Após analisar as argumentações submetidas pelo responsável, a Secex-TCE conclui que elas não seriam suficientes para elidir as irregularidades apontadas, tampouco para excluir a responsabilidade do ex-prefeito pela reparação do dano em solidariedade com a empresa contratada para a execução da obra (peça 63) . Por conseguinte, foi proposto o encaminhamento no sentido de julgar irregulares as contas do Sr. Aparecido Florentino da Silva e da empresa Moreira e Moreira Construções Civis Ltda. (Construtora Coliseu) , condená-los solidariamente ao recolhimento do débito conforme a nova quantificação e sancioná-los com multa proporcional ao dano, além de enviar cópia da deliberação à Procuradoria da República no Pará.
Alinho-me integralmente ao encaminhamento proposto pela unidade técnica.
Considero que o dano se encontra adequadamente apurado e está em consonância com a situação narrada nos autos, em que se configurou superfaturamento por serviços não executados ou realizados em desacordo com as especificações técnicas. Ademais, o direito à ampla defesa e ao contraditório foi regularmente proporcionado aos responsáveis arrolados, bem como foi devidamente empreendida a análise das alegações de defesa submetidas, com cujo resultado manifesto concordância.
Ante o exposto, este representante do Ministério Público de Contas declara anuência integral com o encaminhamento proposto pela unidade técnica (peça 63) ."
                   É o Relatório.

8.1. Celso Luiz Furtado Silva (12652-B/OAB-PA) e outros, representando Aparecido Florentino da Silva.

Subprocurador-Geral Paulo Soares Bugarin.

TOMADA DE CONTAS ESPECIAL. CITAÇÃO. REVELIA DA EMPRESA EXECUTORA DA OBRA. CONTAS IRREGULARES. DÉBITO. MULTA. COMUNICAÇÕES.

TOMADA DE CONTAS ESPECIAL (TCE)

Secretaria de Controle Externo de Tomada de Contas Especial (SecexTCE).

Trata-se de tomada de contas especial (TCE) instaurada pela Fundação Nacional de Saúde (Funasa) , em desfavor do Sr. Aparecido Florentino da Silva, ex-prefeito municipal de Rurópolis/PA, em razão de irregularidades na execução do Termo de Compromisso TC PAC 93/2010.
2.	O objeto do convênio era a implantação de sistema de abastecimento de água (SAA) nos bairros de Planalto e Alvorada, na zona urbana de Rurópolis/PA, com vigência de 31/12/2008 a 2/4/2011 e prazo final para prestação de contas em 1/6/2011. Para a consecução da avença, foram transferidos pela Funasa R$ 1.848.335,00, parceladamente entre julho de 2009 a outubro de 2010, que se somariam à contrapartida daquela municipalidade, R$ 57.165,00. Por conseguinte, o município contratou, com recursos do Convênio, a empresa Moreira e Moreira Construções Civis Ltda. (nome fantasia Construtora Coliseu) para a execução das obras.
3.	Após análise da prestação de contas do convênio, o responsável foi notificado pelo órgão repassador acerca da sua reprovação, em face da execução física de somente 74,7% do objeto pactuado e consequente descumprimento da avença (peça 4, p. 58-86) .
4.	Na fase interna da Tomada de Contas de Especial, a Funasa expediu notificações ao ex-prefeito e ao Sr. Jorge Avelar Moreira, sócio-administrador da empresa Moreira e Moreira Construções Civis Ltda., como responsável solidário (peça 4, p. 387) . No entanto, não obteve justificativas acerca das irregularidades apontadas, tendo sido impugnado o valor total repassado aos cofres do município.
5.	Já no TCU, a unidade instrutiva regional promoveu inicialmente a citação exclusiva do ex-dirigente municipal, pelo valor integral do repasse, R$ 1.848.335,00, culminando com a proposta de condenação, face a ausência de manifestação do gestor (peças 19-21) . Contudo, o parecer do Ministério Público de Contas ressaltou a existência de parcela útil do empreendimento, bem como a necessidade de citação da empresa construtora, em solidariedade ao Sr. Aparecido Florentino da Silva no apontamento do débito. Tais ajustes foram determinados pelo então relator dos autos, Ministro José Múcio Monteiro, em Despacho datado de 20/1/2017 (peça 23) .
6.	Em nova análise do material contido nos autos (peça 43) , e após diligenciar a Funasa (peça 36) , a Secex-PA especificou as irregularidades constatadas no objeto conveniado e quantificou o débito correspondente, considerando ainda o recolhimento, à época, de parcelas não utilizadas do montante repassado. Em decorrência, foram citados o ex-prefeito municipal e a empresa executora, em solidariedade.
7.	Cabe destacar que o cerne da irregularidade cinge-se à execução da rede de adução e das conexões do sistema elevatório com tubos de PVC (policloreto de vinila) revestidos de fibra de vidro, ao invés de tubos de ferro fundido, conforme previsão do Plano de Trabalho. A unidade instrutiva calculou a diferença entre os preços de mercado de ambos os materiais, conforme a referência do Sinapi, de julho de 2009 para o estado do Pará. Considerando a relação de itens previstos, foi apurado o superfaturamento de R$ 56.905,50, em valores da época (peça 43, p. 6-7) . Outra falha relevante do empreendimento foi a ausência de implantação do sistema de cloração, cuja etapa correspondia ao valor de R$ 15.361,88, o que frustrou o tratamento da água distribuída à população.
8.	Verifica-se que o Sr. Aparecido Florentino da Silva compareceu aos autos após a nova citação (peça 56) , entretanto os argumentos apresentados foram considerados insuficientes para elisão das irregularidades pela Secex-TCE, em sede de análise de mérito (peças 63-65) . Já a empresa Moreira e Moreira Construções Civis Ltda. foi notificada por meio de envio de documentação ao seu sócio-administrador (peça 57) e também por publicação de edital no Diário Oficial da União (peça 61) , contudo não há registro de manifestação nos autos.
9.	A derradeira proposta da unidade técnica contempla o julgamento pela irregularidade das contas do ex-gestor e da empresa contratada, a condenação ao recolhimento solidário do débito calculado e a aplicação de multa proporcional ao dano, prevista no art. 57 da Lei Orgânica do TCU. O douto representante do Parquet manifestou anuência integral ao encaminhado alvitrado.
 
10.	Passo a decidir.
11.	Não obstante tenha sido entregue à população uma parcela do objeto conveniado, convém destacar que, ao gestor municipal e à empresa executora não é permitido alterar aspectos importantes do objeto conveniado com recursos da União, sem a aprovação prévia do órgão repassador. No caso concreto, a decisão unilateral de substituição dos tubos de ferro fundido por tubos de PVC revestido de fibra de vidro, para além de baratear o custo de aquisição e de implantação do empreendimento, conforme bem apontado pela Secex-TCE, acarretou a implantação de um sistema com menor vida útil e com maior custo de manutenção, a longo prazo.
 
12.	Sob esse aspecto, cabe citar o trabalho técnico "Comparativo da tubulação de PVC e ferro fundido para adutoras"; Universidade Regional do Cariri, Juazeiro do Norte/CE; 2016, de autoria do Eng. Túlio Ferraz Sampaio:
Apesar de mais barata e de fácil instalação, o PVC a longo prazo se torna mais caro em decorrência da sua taxa de quebra e da necessidade constante de mão-de-obra para reparos. Como as adutoras consistem em abastecer a população e não pode haver impedimentos que acarretem na paralização da mesma, a tubulação de ferro fundido se mostra mais adequada, pois, mesmo com um alto índice de vazamento em alguns meses do ano, a ocorrência de quebras é menor. 
Sarzedas (2009, p. 104) também analisou o custo de reparo e a vida média das tubulações. Podendo-se verificar pela Tabela 2 que o PVC apresenta uma vida média de 46 anos e o ferro fundido 80 anos. A mesma verificou também que o custo de reparo do PVC é R$ 1.850/unidade e do ferro fundido R$ 2.300/unidade. Confrontando essas duas informações conclui-se que mesmo a um custo maior e com vazamentos mais frequentes em algumas épocas do ano, o ferro fundido seria a melhor opção de escolha frente ao PVC, pois com durabilidade maior e baixa taxa de quebra, a longo prazo sua aquisição se torna mais barata do que o PVC já que seu tempo de substituição é quase o dobro.
13.	Digno de registro também é a incompletude operacional do objeto conveniado, em decorrência da ausência da unidade de cloração, o que permitiria o mais básico tratamento da água distribuída à população beneficiada com o empreendimento, afastando o país das metas de universalização de saneamento básico.
14.	No caso vertente, como em tantos outros que tomamos conhecimento, resta inequivocamente associado o descuido com os recursos públicos ao prejuízo à saúde da população brasileira.
15.	Nessa toada, o Sr Aparecido Florentino da Silva não logrou comprovar a boa e regular aplicação dos recursos transferidos ao Município, durante sua gestão como prefeito, não havendo nos autos elementos que demonstrem a sua boa-fé ou a ocorrência de outras excludentes de culpabilidade.
16.	E ainda, a empresa Moreira e Moreira Construções Civis Ltda., diante da oportunidade de exercer o seu direito constitucional ao contraditório e à ampla defesa neste Tribunal, permaneceu silente no prazo para apresentação de sua defesa, caracterizando-se a sua condição de revel para todos os efeitos, nos termos do art. 12, §3º, da Lei 8.443/1992, dando-se prosseguimento ao processo.
17.	Pelas razões acima expendidas, acolho as análises e conclusões da SecexTCE, adotando-as como minhas razões de decidir, para julgar irregulares as contas do responsável e da empresa executora, condenando-lhes em débito e aplicando-lhes multa, de acordo com os ditames da Lei Orgânica do TCU.  	
	Em face do exposto, Voto por que seja adotado o Acórdão que ora submeto ao escrutínio do Colegiado.
TCU, Sala das Sessões Ministro Luciano Brandão Alves de Souza, em 26 de janeiro de 2021.
RAIMUNDO CARREIRO 
Relator